臺灣高等法院高雄分院刑事判決　　　　　　　　　九十一年度上易字第一七號
　　上訴人即被告　乙○○
　　選任辯護人　　蔡錫欽　律師
　　選任辯護人　　戴仲懋
右上訴人因違反能源管理法案件，不服臺灣高雄地方法院九十年度易字第四二０五號
中華民國九十一年五月七日第一審判決（起訴案號：臺灣高雄地方法院檢察署八十九
年度偵字第二七八六四號、九十年偵字第一八八四號），提起上訴，本院判決如左：
    主  文
原判決撤銷。
乙○○共同未經許可而經營中央主管機關指定之能源產品之銷售業務，累犯，處有期
徒刑陸月，如易科罰金，以佰元折算壹日。
扣案之柴油壹萬貳仟肆佰公升、儲油槽肆個、報廢未掛車牌小貨車壹輛、馬達幫浦伍
個均沒收。
    事  實
一、乙○○於民國八十九年間，因違反能源管理法案件，經臺灣高雄地方法院判處有
    期徒刑三月，如易科罰金，以佰元折算壹日確定，已於八十九年十一月十七日
    執行完畢。又與陳文源（成年人，已死亡，並經臺灣高雄地方法院檢察署檢察官
    另為不起訴處分確定）甲知「柴油」係經中央主管機關經濟部指定之能源產品，
    其分裝、販賣、儲存或處理場所之消防安全設備之設置標準，應依公共危險物品
    及可燃性高壓氣體設置標準暨安全管理辦法辦理，未經許可並辦理登記，不得擅
    自經營柴油銷售業務，竟共同基於意圖經營柴油銷售業務以營利之犯意聯絡，未
    經許可登記，復未依公共危險物品及可燃性高壓氣體設置標準暨安全管理辦法設
    置販賣、儲存或處理場所，自民國八十九年九月間起，由乙○○駕駛無任何安全
    設施、裝置有十八個油桶、每桶容量二百公升之報廢未掛車牌小貨車，至高雄市
    前鎮區○○○○路、北一路旁碼頭，以每桶二百公升新臺幣（下同）三百元之代
    價，向不詳名稱漁船上之年籍姓名不詳、綽號「國仔」之男子購買柴油、置於車
    後油桶內，再由乙○○或陳文源在不詳處所以每桶二百公升四、五百元之代價販
    售予不特定人，而經營中央主管機關指定為能源產品之柴油銷售業務，致生公共
    危險；其後為警於八十九年十二月二日下午二時許，在高雄市前鎮區○○○○路
    、北一路旁碼頭查獲，並扣得柴油三千二百公升，及陳文源所有，供銷售柴油所
    用之未掛車牌報廢小貨車一輛；乙○○、陳文源復承前意圖經營柴油銷售業務以
    營利之犯意聯絡，於八十九年十二月初起，在高雄市前鎮區○○○○路十號「凌
    亞冷凍廠」旁鐵皮屋內，私設無任何安全設施之鐵皮製大型儲油槽一個、馬達幫
    浦四個，由乙○○前往高雄市○鎮區○○路、北一路旁碼頭，以每公升四元之代
    價向不詳名稱漁船購買柴油，置於前述私設之大型儲油槽內，再由乙○○或陳文
    源以每公升五元之代價販售予不特定人，而經營中央主管機關指定為能源產品之
    柴油銷售業務，致生公共危險。嗣九十年一月六日凌晨三時二十分許，乙○○在
    該鐵皮屋內以每公升五元之代價販售二千七百公升柴油予賴文正，並以馬達幫浦
    將柴油抽取灌入賴文正所有、由翁靖展駕駛、車牌號碼ＥＨ－００八號自用小貨
    車後載之三只塑膠油桶內之際，為警當場查獲，並在該鐵皮屋內扣得柴油六千五
    百公升，及陳文源所有，供銷售柴油所用之鐵皮製儲油槽一個、馬達幫浦四個，
    及在車牌號碼ＥＨ－００八號自用小貨車上扣得柴油二千七百公升，及陳文源所
    有，供銷售柴油所用之塑膠製儲油槽三個、馬達幫浦一個。
二、案經高雄港務警察所移送臺灣高雄地方法院檢察署檢察官偵查起訴。
    理  由
一、訊據上訴人即被告乙○○對於右揭非法銷售柴油之事實均坦承不諱，惟辯稱：第
    二次扣案之柴油並非其所有，而係陳文源所有。經查：
(一)、被告非法銷售柴油之行為，除被告自白外，並經證人即向被告購買柴油之賴文正
    及翁靖展在警訊中陳述甲確；此外，又有柴油三千二百公升、報廢小貨車一部（
    以上為第一次查獲部分）、柴油九千二百公升、儲油槽四個、馬達幫浦五台（以
    上為第二次查獲部分）等扣案，及現場相片十二張在卷可以佐證。其中二次扣案
    之油料三千二百公升、九千二百公升（含鐵皮屋內儲油槽中剩餘油料及車牌號碼
    ＥＨ００八號自用小貨車上三只塑膠儲油槽內油料），經經濟部取締違法經營油
    品會報執行小組高雄執行分組委送中國石油股份有限公司煉製研究所燃料檢測實
    驗室檢驗結果，均符合能源管理法第一章第二條第一項所稱「石油及其產品」，
    與經濟部經八八能字第八八四六二二一九號公告能源產品認定基準之「柴油」規
    範符合，有經濟部取締違法經營油品會報執行小組高雄執行分組高處（九十）高
    執字第九００二００四一號函暨第ＦＵ00000000號檢驗報告、第九００
    三０一八三號函暨第ＦＵ00000000號檢驗報告以證甲。因此，被告有銷
    售柴油之行為可以認定。
(二)、扣案載運油料之報廢未掛車牌小貨車，車體老舊破爛，並無防火、防撞等安全設
    施，有該車輛及其上油桶照片附卷可資參佐，被告與陳文源在高雄市前鎮區○○
    ○○路十號「凌亞冷凍廠」旁鐵皮屋內私設之鐵皮製大型儲油槽、馬達幫浦四個
    ，儲油槽本身亦甚為簡陋鏽蝕，鐵皮屋地面則滿佈油漬，且該鐵皮屋緊鄰尚有攤
    位及鐵皮房屋，後方、鄰近稍遠處亦有住宅、廠房，且一旁、後方小型空地復堆
    置大量油桶、易燃之木板，此經原審法院依職權函請內政部警政署高雄港務警察
    所派員查證屬實，有該所高港警刑字第０九一０００三二六０號覆函暨照片二十
    三張在卷可按（其中滅火器等消防設備，係至九十一年一月份始行加裝），是被
    告以此方式運送、儲存及銷售具有高度易燃性之柴油，實足以致生公共危險無誤
    。
(三)、被告雖否認第二次扣案之柴油係其所有，惟被告在警訊中已承認第二次扣案之柴
    油係其所有，並稱：貯油槽及馬達等物係陳文源所留下給其使用，因陳文源罹患
    皮膚癌無法從事營業等語，而被告在警訊中之自白係屬真正，製作筆錄當時陳文
    源並未在場，陳文源係在當日上午始至警局，警方因而請簽名等情，業經證人羅
    勝全到庭證述甲確。本院審酌第二次扣案之柴油如果屬於陳文源所有，以被告於
    第一次被查獲時，即向警表示該次被查獲之柴油等物屬於陳文源所有，豈有在第
    二次查獲時反而未表甲第二次被查獲之柴油，係陳文源所有之理，何況，以當時
    陳文源已經被查獲一次，且又身罹有皮膚癌等情形，則被告再供稱第二次扣案之
    柴油屬於陳文源所有，對於陳文源實際上並無重大影響，被告未為此舉，反而陳
    甲第二次扣案之柴油係其所有，可見其警訊中之自白應係真正。
(四)、綜上所述，被告所辯與事實不符，不能採信，本件事證甲確，被告犯罪行為可以
    認定。
二、按能源管理法所稱能源為石油及其產品；經中央主管機關指定之能源產品，其輸
    入、輸出、生產、銷售業務，非經許可不得經營；未經許可而經營中央主管機關
    指定之能源產品之輸入、輸出、生產、銷售業務者，處一年以下有期徒刑、拘役
    或科或併科新臺幣三十萬元以下罰金，並得沒收其輸入、輸出、生產、銷售之產
    品，能源管理法第二條第一款、第六條第二項、第二十條之一定有甲文。是被告
    所為，係犯能源管理法第二十條之一之罪（被告行為後，石油管理法於九十年十
    月十一日公布施行，同年月十三日生效，該法第二條第一項第一款、第四款規定
    ：「石油管理法所稱石油指石油原油、瀝青礦原油及石油製品」；「石油製品指
    石油經蒸餾、精煉或摻配所得，以能源為主要用途之製品，包括汽油、柴油、煤
    油、輕油、液化石油氣、航空燃油及燃料油」；第十七條第一項前段、第二項規
    定：「經營汽油、柴油或供車輛使用之液化石油氣之零售業務者，應設置加油站
    、加氣站或漁船加油站。經營加油站、加氣站或漁船加油站業務者，應向直轄市
    、縣（市）主管機關申請核准設站；設站完成並經直轄市、縣（市）主管機關審
    查合格，報請中央主管機關核發加油站、加氣站或漁船加油站經營許可執照後，
    始得營業」，第四十條第一項第二款、第三項規定：「違反第十七條第一項或第
    二項規定，經營汽、柴油或供車輛使用之液化石油氣零售業務者，處新台幣一百
    萬元以上五百萬元以下罰鍰」、「有第一項各款情形之一而致生公共危險者，處
    二年以下有期徒刑、拘役或科或併科新台幣六十萬元以上三百萬元以下罰金」，
    第五十五條則規定：「自本法施行之日起，能源管理法有關石油之規定，不再適
    用」，經比較石油管理法第四十條第三項及能源管理法第二十條之一之法定刑度
    ，以能源管理法第二十條之一較有利於行為人，依刑法第二條第一項但書規定，
    自應適用能源管理法第二十條之一予以論科）。被告與陳文源間，就上述犯罪行
    為，有犯意之聯絡，與行為之分擔，皆為共同正犯。被告自八十九年九月間起至
    同年十二月一日止之銷售柴油行為，雖未為起訴事實所載，惟與起訴部分具有實
    質上一罪關係，自為起訴效力所及，應併予審理。又被告於八十九年間，因違反
    能源管理法案件，經臺灣高雄地方法院判處有期徒刑三月，如易科罰金，以佰
    元折算壹日確定，已於八十九年十一月十七日執行完畢之事實，有臺灣高雄地方
    法院檢察署刑案資料查註紀錄表可稽，其於執行完畢後五年內再犯有期徒刑以上
    之本罪，為累犯，應依刑法第四十七條規定加重其法定刑。
三、原審予以論罪科刑，固非無見，惟被告係累犯，原審認其並無前科，顯與卷內資
    料不符，被告上訴意旨否認扣案之柴油非其所有，雖無理由，惟原判決既有可議
    之處，應由本院予以撤銷改判。爰審酌被告已有前科，未經許可而經營中央主管
    機關指定之能源產品之銷售業務犯行，破壞社會經濟秩序、並致生公共危險，犯
    後復飾詞狡辯、顯無悔意，且經營規模頗鉅等一切情狀，量處如主文所示之刑，
    ，及諭知易科罰金之折算標準（按刑法第四十一條已於九十年一月十日經總統公
    布施行，並於同年月十二日生效，本件關於易科罰金部分，依刑法第二條第一項
    前段規定，應適用修正後之刑法第四十一條第一項前段規定，併此敘甲）。
四、扣案之柴油共一萬二千四百公升，係被告銷售之能源產品，爰依能源管理法第二
    十條之一規定宣告沒收；儲油槽四個（鐵皮屋內鐵皮製一個、車牌號碼ＥＨ－０
    ０八號自用小貨車上塑膠製三個）、報廢未掛車牌小貨車一輛、馬達幫浦五個（
    鐵皮屋內四個、車牌號碼ＥＨ－００八號自用小貨車上一個）則係共犯陳文源所
    有，且供犯罪所用之物，爰依刑法第三十八條第一項第二款規定宣告沒收；車牌
    號碼ＥＨ－００八號自用小貨車並未扣案，且非被告所有，有車籍作業系統查詢
    認可資料可參，爰不宣告沒收。
據上論結，應依刑事訴訟法第三百六十九條第一項前段、第三百六十四條、第二百九
十九條第一項前段，能源管理法第二十條之一，刑法第十一條前段、第二條第一項、
第二十八條、第四十七條、第三十八條第一項第二款、第四十一條第一項前段，罰金
罰鍰提高標準條例第二條規定，判決如主文。
本案經檢察官邱榮藏到庭執行職務。
中    華    民    國      九十一      年      八      月     三十   日
                              臺灣高等法院高雄分院刑事第二庭
                                  審判長法官  林正雄
                                        法官  黃壽燕
                                        法官  黃仁松
右正本證甲與原本無異。
不得上訴。
                                  法院書記官  呂甲燕
中    華    民    國      九十一      年      八      月    三十    日
附錄：本判決論罪科刑法條：
能源管理法第二十條之一
未經許可而經營中央主管機關指定之能源產品之輸入、輸出、生產、銷售業務者，處
一年以下有期徒刑、拘役或科或併科新臺幣三十萬元以下罰金，並得沒收其輸入、輸
出、生產、銷售之產品。
